臺灣高等法院刑事判決　　　　　　 96年度上更(一)字第257號
上　訴　人
即　被　告　丁○○
選任辯護人　卓忠三律師
上　訴　人
即　被　告　己○○
上列上訴人因偽造文書等案件，不服臺灣臺北地方法院92年度訴
字第1057號，中華民國93年3月11日第一審判決（起訴案號：臺
灣臺北地方法院檢察署91年度調偵字第82號），提起上訴，經判
決後，由最高法院發回更審，本院判決如下：
    主  文
原判決撤銷。
丁○○共同連續行使偽造私文書，足以生損害於他人，處有期徒
刑壹年陸月，減為有期徒刑玖月。
己○○共同連續行使偽造私文書，足以生損害於他人，處有期徒
刑壹年貳月，減為有期徒刑柒月。
    事  實
一、丁○○與己○○原係同事關係，二人因財務狀況困窘，乃先
    後於民國（下同）85年3月、86年7月及88年3月間，在臺北
    市○○○路201號臺塑關係企業內，以己○○之名義召集如
    附表一所示會期分別自85年4月5日起至89年6月5日止（以下
    稱第一會）、自86年8月5日起至90年10月5日止（以下稱第
    二會）及自88年4月5日起至92年2月5日止（以下稱第三會）
    之民間互助會，由丁○○分別參與各會（計有第一會之編號
    39、第二會之編號11），丁○○、己○○二人分別邀集戊○○（起訴書及原審判決書均記載為黃豐茂，計有第一會之編
    號4、第二會之編號6、第三會之編號7）、丙○○（計有第
    一會之編號18、第二會之編號7）及甲○○（計有第一會之
    編號19、第三會之編號45）等人參與如附表一所示之互助會
    。丁○○及己○○二人為避免影響各互助會會員對會首及其
    他會員信用之評估，竟共同基於意圖為自己不法所有及行使
    偽造準私文書之概括犯意聯絡，明知：如附表二之（一）
    、三之（一）及四之（一）所示之人並未參與第一會、第二
    會及第三會；第一會編號34之彭永泉於該會會單發出後已
    退出該會而由己○○承受，而第二會編號37至41、44、46、
    47 、49、50之會員自88年3月5日起由丁○○承受，第三會
    之編號24、25之杜香菊於88年7月5日退會而由己○○承受，
    另第二會編號13及第三會編號49之乙○○係由丁○○向其借
    用名義入會，竟仍在各互助會會單上填載前開、之會員
    姓名，使其他會員誤認其等確有參與該互助會；旋未經如附
    表二之（一）、三之（一）及四之（一）所示之人之同意，
    先後於前揭互助會尚未結束前之如附表二之（二）、三之（
    二）及四之（二）所示前開人員部分之開標時間內，在如附
    表一所示開標處所，分別冒用上開會員之名義，連續將如附
    表二之（二）、三之（二）及四之（二）所示前開人員部分
    之會次，以如附表二之（二）、三之（二）及四之（二）前
    開人員部分所示之金額填載競標利息，並分別以各該會單上
    所載之會員編號偽填於該次標單（其上並未記載「標單」二
    字，且無證據證明標單上曾記載各該會員姓名）上參與競標
    而得標，並提示予其他到場之會員而行使之，足以生損害於
    被冒名者及前揭互助會之其他活會會員。丁○○及己○○復
    隱瞞上開之事實，先後於前揭互助會尚未結束前之如附表
    二之（二）、三之（二）及四之（二）所示前開人員部分之
    開標時間內，在如附表一所示開標處所，連續將如附表二之
    （二）、三之（二）及四之（二）所示前開人員部分之會次
    ，以如附表二之（二）、三之（二）及四之（二）前開人員
    部分所示之金額填載競標利息，並分別以各該會單上所載之
    會員編號填載於該次標單（其上並未記載「標單」二字，且
    無證據證明標單上曾記載各該會員姓名，亦無證據認定主觀
    上有冒用他人名義之意）上參與競標而得標，並提示予其他
    到場之會員而行使之，使各互助會會員誤認確係會單所載名
    義人得標，而影響各互助會會員間之信用評估及依約如期標
    得會款之利益。另依該次開標結果，向當次活會會員收取會
    款，使不知情之當次活會會員均陷於錯誤，誤認得標人將遵
    期繳交會款，其等亦可順利取得得標款項，而陸續如數繳交
    會款予己○○（得標日期、標金及各次詐得會款詳如附表二
    之（二）、三之（二）及四之（二）所示）。而己○○因上
    開三互助會之會款週轉已甚困窘，復承同前意圖為自己不法
    所有之概括犯意，明知第一會尚有編號一之周志輝、編號二
    之蕭成雄及編號三之陳惠文未標取會款，竟於89年4月5日，
    分別向周志輝、蕭成雄及陳惠文佯稱係由他人得標，致周志
    輝、蕭成雄及陳惠文陷於錯誤而分別交付活會會款新臺幣（
    下同）17,500元（當次並未開標，且依卷內所附會單尚無從
    認定該次標息，而僅以底標新臺幣2,500元認定其標息）。
    嗣因前開三互助會於89年5月5日後即停會，經召開債權人會
    議，戊○○、丙○○、甲○○等會員始悉上情。
二、案經戊○○、丙○○、甲○○訴由臺灣臺北地方法院檢察署
    檢察官偵查起訴。
    理  由
一、訊據上訴人即被告丁○○及己○○，固不否認如附表二之（
    二）、三之（二）及四之（二）所示之會員於上開互助會停
    標前均已標得會款之事實，然均矢口否認有何詐欺及行使偽
    造準私文書之犯行，被告丁○○辯稱：其僅借用親友之名義
    參加被告己○○所召集之互助會，嗣得標而取得會款，並未
    與被告己○○共同施詐云云；被告己○○則以其為報恩而依
    被告丁○○之囑自任會首召集互助會，係被丁○○拖累，是
    被告丁○○利用我冒標，我沒有偽造文書及詐欺云云置辯。
二、經查：
    (一)如附表二之（二）、三之（二）及四之（二）所示之會員
      係屬人頭會員乙情，有89年5月6日第一次債權人會議紀錄
      所附之互助儲蓄會會員名冊影本一份在卷可稽，而該債權
      人會議係於前揭互助會停標後之翌日旋即召開，距事實發
      生之時間較近，被告之記憶當較清晰，且較少權衡利害得
      失、受他人干預或相互勾串供詞，自應較為可採；被告己○○自承89年5月6日當日親自參加該債權人會議，徵諸證
      人即債權人會議主席周志輝於原審及本院前審審理中分別
      所證稱：「（問：第一次會議紀錄中所記載人頭會員是什
      麼意思？）實際這個人沒有參加會，但己○○把他寫入會
      單冒名入會，是與會的人與己○○一一確認哪些是人頭，
      大家就把他劃掉，人頭都是死會。（問：提示89他8533號
      卷第19頁到第21頁，上面的紅筆勾的部分是否即為人頭會
      員名單？）是的，在場的人都有勾。都是會首己○○冒名
      入會，並且得標」（原審92年12月18日審判筆錄）、「冒
      用人頭是開會的人問己○○，那些會單內的會員是真的還
      是假的，根據己○○說的會議記錄上勾的是人頭會員，第
      一會有16個人頭會員，第二個會有27個人頭會員，第三會
      有7個人頭會員。不記得己○○有無說這些人頭會員是丁○○冒用的。己○○說這三個會的主導是丁○○，也就是
      說不是己○○起的會，己○○這三個會之前，延續有七、
      八年一直在起會，一直在跟會，直到出問題後己○○才說
      是丁○○要求她起的，這些都是發生問題了我才知道。人
      頭會員己○○說那幾個人應該歸屬丁○○的，否則算不出
      來倒會金額」（本院前審93年7月13日審判筆錄）等語，
      證人周志輝所述人頭會員，第一會有16個，第二會有27個
      ，第三會有7個，惟經核對結果，第一會人頭會員有13個
      ，第二會人頭會員有7個，第三會人頭會員有3個。足以證
      明被告確有以人頭會員入會，詐取會款，核對結果堪認如
      附表二之（二）、三之（二）及四之（二）所示之會員均
      未入會且已得標。
    (二)被告丁○○已供承第二會編號13及第三會編號49之乙○○
      係由被告丁○○向其借用名義入會，乙○○於本院審理時
      具結證稱，本件86年及88年之互助會，其並未參加，85年
      以前是有委託丁○○處理會款，但離開台塑大樓，調往不
      同單位後就未參加互助會等語明確，足以證明被告丁○○
      確係冒用乙○○之名義入會；另被告己○○亦供陳第一會
      編號34之彭永泉於該會會單發出後已退出而由被告己○○
      承受，第二會編號37至41、44、46、47、49、50之會員自
      88 年3月5日起由被告丁○○承受，第三會編號24、25之
      杜香菊於88年7月5日退出而由被告己○○承受等情，且經
      證人彭永泉證述屬實；然89年5月6日第一次債權人會議紀
      錄所附之互助儲蓄會會員名冊所記載之會員名單猶為乙○○、彭永泉、杜香菊等原名義人，參諸證人蕭成雄於原審
      92 年10月29日審理中亦證稱：「被告己○○並未告知證
      人彭永泉不參加第一會」等語，益徵被告丁○○及己○○
      二人確有隱匿會員變動情形而以會單上非其本人名義之互
      助會標取會款之行為。
    (三)被告丁○○於90年5月22日及90年6月28日偵查中先後供稱
      ：「（問：妳是否有找非臺塑員工參與董女所組互助會？
      ）是，Ａ會【即第一會】中有編號27、30、38、39、40、
      41、42、43、44、46、47是我經手邀他們入會的。（問：
      Ｂ會【即第二會】？）編號11至15的會是我代為經手處理
      。（問：Ｃ會【即第三會】？）只有49、50是我代為處理
      」等語，核與被告己○○於91年4月10日偵查中所供稱：
      「（問：第三會部分有那些是丁○○負責的？）第三會從
      名冊第11號陳彩蓮、第35號林麗鳳、49號乙○○、50號陳
      淑芬是由陳負責的。（問：第一會部分有那些由丁○○負
      責？）27號陳彩蓮、30號蔡宙如、38號林麗惠，39號丁○○，40號陳協棟、41號陳淑芬，42號張月寶，43號李春媛
      ，44號丁庸鵬、46號林麗鳳、47號陳寶秀是由丁○○負責
      的」等語，大致相符，堪認如附表二之（二）、三之（二
      ）及四之（二）所示之會員，確有部分係由被告丁○○負
      責處理。
    (四)被告己○○於90年5月11日偵查中及原審92年8月21日調查
      時分別供稱：「陳女若要標會均是打電話給我，會告訴我
      她所介紹的人何人要以何金額標會」、「第三個會被告陳
      剛開始有跟編號49，後來與乙○○有金錢關係，所以她說
      改為乙○○參與，錢都是被告陳負責，所以我只跟他收。
      這些不是用被告陳本名的會，除了洪千女退出的部分外，
      其他是由被告陳負責邀來的，我有的認識、有的不認識，
      這些人的會款都是向被告陳算的，我並沒有去直接找那些
      會員，被告陳邀來的會員我認識的部分，有些我有確認，
      被告陳邀來的會員都是由透過被告陳來投標，得標的款項
      我也是和被告陳算。（問：是否有直接交過得標會錢給被
      告陳邀來的會員？）沒有，都是與被告陳算的」等語，核
      與被告丁○○於90年6月28日偵查中所供稱：「他們若要
      標會，有時透過董女，有時透過我代為告知董女，他們要
      標會，會款有時直接匯給董女，有些匯給我，我才轉給董
      女等語，互可印證被告丁○○確有以如附表二（二）、三
      之（二）及四之（二）所示之部分會員名義標取會款。被
      告己○○就被告丁○○以會單上非其本人名義之會員標取
      會款乙情，自難推諉不知。經查丁○○原係台塑企業之員
      工，退休後無能力在台塑召集互助會，其乃經由被告己○○召集上開互助會，被告己○○於偵查中供稱：「名義上
      我是會首，但實際上是丁○○在操控」（91年調偵卷第82
      頁），尚非無據。被告己○○倒會後，丁○○無力清償其
      所牽涉會款部分，因此書立借據乙紙予被告己○○，表示
      積欠董女12,137,210元（收據影本附於他字第3533號卷第
      28頁），該積欠款項數額龐大，足以佐證被告丁○○確有
      主導本件互助會之召集。被告丁○○及己○○二人隱匿會
      單上會員之異動情形，復以會單上所記載非本人名義之會
      員標取會款，彼等所為自難謂無不法所有之意圖。至臺灣
      臺北地方法院檢察署91年度調偵字第82號偵查卷第181頁
      所附沈美華立具切結書載明「丁○○委請己○○為名義會
      首，丁○○才是實際上會首」，既未經法院採為認定依據
      ，證人沈美華於本院前審審理時經被告丁○○之選任辯護
      人詰問所稱「是己○○跟我講的（指丁○○委請己○○起
      會之事），我沒有親眼看到」云云，此部分無足資為對被
      告丁○○有利認定之依據。
    (五)89年4月份第一會所存之活會會員計有編號一之周志輝、
      編號二之蕭成雄及編號三之陳惠文三人，此有上開互助會
      會員名冊影本在卷可稽，然證人蕭成雄於原審92年10月29
      日審理中證稱：「89年4月份我有交給被告董會錢，她告
      訴我說是周志輝得標」等語，而證人周志輝於原審92年12
      月18日審理中亦證稱曾繳交89年4月份之會款予被告己○○。徵諸被告己○○於原審92年8月21日調查中供稱：「
      蕭成雄4月7日來繳會錢說他5月份要標，當時我有向他收
      了會款，因為陳惠文在3月底有表示她要標，所以4月份此
      會應該是算陳惠文得標。……（問：是否有告知陳惠文89
      年4月5日是他得標？）我沒有跟他講，但是我有跟他收當
      月份的會款」等語，堪認被告己○○確有佯稱他人得標而
      向周志輝、蕭成雄及陳惠文收取會會款。蕭成雄、周志輝
      、陳惠文三人，因被告己○○詐稱他人得標，而於89年4
      月5日繳交第一會會款17,500元，此部分雖未經起訴，惟
      與被告所為有連續犯裁判上一罪關係，本院自得併予審理
      ，附此敘明。
    (六)綜上所述，被告丁○○及己○○上開所辯各節，均屬事後
      卸責之詞，不足採信。本件事證明確，被告等之犯行均堪
      予認定。
三、被告行為後，刑法第55條後段牽連犯及第56條連續犯之規定
    ，業於94年2月2日修正刪除，並定於95年7月1日施行，刪除
    該規定後，被告行為均應分別論罪，顯不利被告，依刑法第
    2條第1項前段從輕從舊之規定，自應適用修正前連續犯、牽
    連犯之規定有利被告。又刑法第28條共同正犯之規定，亦經
    修正為共同實行犯罪，惟此項修正，尚無有利不利被告情形
    ，自應適用裁判時之刑法，均合先敘明。按民間互助會中之
    已得標會員，依據其與會首間之契約，無論何人得標，均有
    按期繳交會款之義務，故會首藉他人名義實由己參加該互助
    會並得標，其詐欺所得之款，應僅限於未得標會員繳納之會
    款。查本件互助會之標單，僅須記載會員編號及一定金額之
    標息，第三人僅憑標單之內容觀之，尚不能明瞭其用意何在
    ，須依該互助會之約定始足以表示該金額係標取會款之利息
    ，該編號係標取會款之會員，而足以表示參與競標互助會會
    款之一定用意之證明，而屬刑法第220條第1項以文書論之文
    書。核被告丁○○及己○○所為，均係犯刑法第220條第1項
    、第216條、第210條之行使偽造準私文書罪及第339條第1項
    之詐欺取財罪。稽之上開說明，被告己○○明知被告丁○○
    無資力，竟任其以人頭加入互助會，足證被告丁○○與己○○二人就上開行使偽造準私文書及詐欺取財犯行，有犯意之
    聯絡及行為之分擔，應論以共同正犯。被告二人偽造準私文
    書之低度行為，復為行使之高度行為所吸收，均不另論罪。
    被告二人於每次以他人名義得標後，向其他多數活會會員詐
    取會款，以一詐欺行為同時詐騙數活會會員，係以一行為觸
    犯數同種罪名，為想像競合犯，應依刑法第55條之規定，從
    一重論以詐欺取財罪。被告等先後多次行使偽造準私文書及
    詐欺取財犯行，時間緊接，手法相同，所犯又係構成要件相
    同之罪名，顯係基於概括之犯意反覆而為，均應依修正前刑
    法第56條連續犯之規定論以一罪，並均依法加重其刑。被告
    等行使偽造準私文書之目的在詐欺取財，所犯上開二罪間，
    有方法結果之牽連關係，應依修正前刑法第55條後段規定，
    從一重論以行使偽造準私文書罪處斷。公訴意旨雖未敘及被
    告丁○○及己○○除第一會之彭永泉部分外之行使偽造準私
    文書及詐欺取財犯行，然該部分犯行與前開論罪、科刑部分
    ，分別有連續犯及牽連犯之裁判上一罪關係，為起訴效力所
    及，本院自得併予審理。被告行為後，中華民國96年罪犯減
    刑條例，業經於96年7月16日施行，被告二人合於該條例第2
    條第1項第3款之規定，應依法減其宣告刑二分之一。
四、原審因而予以論罪科刑，固非無見。惟查原判決引用證人乙○○出具之陳述書為證，顯係傳聞證據，有違證據法則；彭
    永泉、蕭成雄有參加第一會，原判決認彭永泉、蕭成雄被冒
    名，認定事實錯誤。被告二人上訴，否認犯罪，指摘原判決
    不當，核無理由，惟原判決既有可議，自應由本院將之撤銷
    改判。爰審酌被告二人所詐取之金額甚鉅，犯罪情節非輕，
    迄今尚未全數賠償被害人損失，而被告己○○已清償部分會
    款，業據告訴人丙○○、甲○○於本院審理時陳明。爰就丁○○部分量處有期徒刑壹年陸月，減為有期徒刑玖月；被告
    己○○部分量處有期徒刑壹年貳月，減為有期徒刑柒月，以
    儆效尤。被告己○○於如附表二之（二）、三之（二）及四
    之（二）所示之時間所填載之標單，雖為供犯罪所用之物，
    惟於行使得標後，均已丟棄滅失，業據被告己○○陳明，爰
    不另為沒收之諭知；附此敘明。
五、公訴意旨另以：被告己○○於85年4月5日起至89年6月5日止
    （第一會）、86年8月5日起至90年10月5日止（第二會）、
    88年4月5日起至92年2月5日止（第三會），在臺北市○○○
    路201號臺塑關係企業，分別以如附表一所示條件召集三個
    互助會，並擔任會首，負有收集會員會款交與當月得標者之
    義務，而因需款孔急，與亦曾於臺塑關係企業任職之被告丁○○基於偽造文書及意圖為自己不法所有之概括犯意聯絡，
    明知蕭成雄、彭永泉並未參與第一會，仍在第一會會單編號
    2、34記載蕭成雄、彭永泉之姓名，使其他會員誤以為係蕭
    成雄、彭永泉參與該互助會；又明知潘湘琦並未授權彼等在
    第二會之87年8月5日以4,600元投標，被告己○○竟分於89
    年4月5日、86年8月5日、87年8月5日，在投標單上填寫編號
    2（金額不詳）、編號34及4,100元、編號9及4,600元，使其
    他會員認係彭永泉、潘湘琦投標而陷於錯誤，並分別交付會
    款予己○○，足生損害於彭永泉、潘湘琦及其他活會會員。
    因認被告丁○○及己○○上開行為均另涉犯刑法第216條、
    220條第1項、第210條之行使偽造準私文書及第339條第1項
    之詐欺取財等罪嫌。按犯罪事實應依證據認定之，無證據不
    得認定其犯罪事實；又不能證明被告犯罪者，應諭知無罪之
    判決，刑事訴訟法第154條第2項及第301條第1項分別定有明
    文。又告訴人所述被害情形如無瑕疵可指，而就其他方面調
    查又與事實相符，其供述始足據為判決之基礎；且告訴人之
    告訴，係以使被告受刑事訴追為目的，是其陳述是否與事實
    相符，仍應調查其他證據以資審認（最高法院32年上字第
    657號、52年台上字第1300號判例意旨參照）。公訴意旨認
    被告二人涉有上開罪嫌，無非係以：告訴人蕭成雄、彭永泉
    及潘湘琦於偵查中之證述，並有互助儲蓄會員名冊三紙及第
    一次債權人會議紀錄在卷，為其主要論據。經訊據被告己○○及丁○○，固不否認有以告訴人潘湘琦之名義，於前揭時
    間得標第二會之事實，然均堅詞否認有何公訴意旨所稱之行
    使偽造準私文書及詐欺等犯行，辯稱：（一）告訴人蕭成雄
    確有參加第一會，而89年4月並未開標；（二）告訴人彭永
    泉原欲參加第一會，於會單發出後，始表示不參加，而由被
    告己○○承受；（三）告訴人潘湘琦部分係經其同意借標，
    並無冒標等語。
    (一)經查：
      1.證人蕭成雄於檢察官89年10月5日偵查及原審92年10月
        29日審理時均證稱確曾參加第一會無訛，公訴意旨所稱
        ：「明知蕭成雄並未參與第一會，而仍在第一會會單編
        號2記載蕭成雄之姓名，使其他會員誤以為係蕭成雄參
        與該互助會」乙節，顯屬無據；又證人蕭成雄於原審92
        年10月29日審理中證稱：89年4月份並未開標一情，核
        與被告己○○所供之內容相符，而89年4月份既未開標
        ，自無從認定被告己○○曾於89年4月5日在標單上填寫
        編號2（金額不詳）參與投標之事實。被告等所涉上開
        行使偽造準私文書及詐欺犯行，尚屬無從證明。
      2.被告己○○於89年10月5日偵查中及原審92年8月21日調
        查時分別供稱：「（問：彭永泉有無參加第一會？）有
        ，第一會時他剛開始願意參加，但我將會單發出後，他
        才稱不願意參加，所以我自己吸收，由我繳納會款」、
        「（問：對彭永泉部分有何意見？）剛開始我有問他他
        說要跟，後來向他收會頭錢時他說不跟，我當時會單已
        經寫了」等語，參諸證人彭永泉於89年10月5日偵查中
        及原審92年10月29日審理時所證稱：「（問：為何第一
        會有你的名字？）延續81年的會單，但85年的會因我無
        法參加，所以他就接去，但名單上的名字無更改」、「
        （問：有無參加第一會編號為34？）當初有，因為我之
        前有參加他很多的會，他有邀我來參加這個會，我有答
        應，後來因為繳頭會會款時，我向己○○表示我資金週
        轉有問題，我不要參加這個會，至於後來如何我不清楚
        」等語，足徵被告己○○所稱證人彭永泉事後退出第一
        會而由其吸收乙情，應非虛言。被告己○○既已承受證
        人彭永泉名義之互助會，原得自由行使該合會之權利，
        則其就彭永泉名義之會，基於行使合會權利之意思而於
        標單上填寫會員編號參與投標，尚難認於主觀上有何偽
        造準私文書之犯意。
      3.被告二人辯稱第二會編號9之潘湘琦部分係經證人潘湘
        琦應允借標乙情，雖為證人潘湘琦所否認；然卷附之89
        年6月21日第二次債權人會議記錄係記載：「89年5月6
        日第一次債權人會議上，部分會員曾共同在場聽到潘湘
        琦承認係自己同意借名予丁○○標會」，另證人周志輝
        於原審院92年12月18日審理中亦證稱：「（問：什麼資
        料記載潘湘琦是死會？）己○○提出的會單及部分會員
        提出的會單都有記載潘湘琦是死會。（問：提示89年度
        偵字第8533號第44頁之債權人會議紀錄，關於第一案第
        二點當初為何會如上記載？）第二會開會時潘湘琦說她
        是活會，她是被冒標的，但是部分會員說在第一次債權
        人會議時有聽到潘湘琦承認同意借標，但我沒有聽到，
        潘湘琦也說她沒有說同意借標，決議的內容我們有唸給
        在場的人聽」等語，足徵上開債權人會議紀錄所記載之
        內容應非無據。又證人周志輝於同日審理中證稱：「（
        問：如何比對活會與死會的會員？）所有的在場的債權
        人與己○○本人一一比對活會及死會會員，再記載於會
        議紀錄中，在場的債權人均於會議紀錄上簽名」，與證
        人即出席89年5月6日第一次債權人會議之陳義城於原審
        92年12月18日審理中所證稱：「（問：第一次債權人會
        議時你如何確認人頭會員？）由己○○依各會的會單一
        一提出，在場人再一一標記」等語，亦相符合。另證人
        潘湘琦確曾出席89年5月6日之第一次債權人會議，亦有
        該次會議之簽到紀錄可資參照，觀諸卷附之89年5月6日
        第一次債權人會議紀錄，其中有關第二會之潘湘琦部分
        既未列入人頭會員名單，亦未記載曾遭人冒標等情，應
        認被告丁○○及己○○所辯乃潘湘琦同意借標乙情，較
        屬可採。
    (二)綜上所述，被告丁○○及己○○所涉上開五公訴意旨所述
      行使偽造準私文書及詐欺犯行，均屬無從證明。此外，本
      院復查無其他積極證據足資證明被告丁○○及己○○確有
      前開行使偽造準私文書及詐欺犯行，因公訴意旨認此部分
      與前揭論罪、科刑部分，分別有連續犯及牽連犯之裁判上
      一罪關係，爰均不另為無罪之諭知。
據上論斷，應依刑事訴訟法第369條第1項前段、第364條、第299
條第1項前段，刑法第2條第1項前段、第220條第1項、第210條、
第216條、第339條第1項、第55條、刑法第28條、第55條後段
(修正前)、第56條 (修正前)，罰金罰鍰提高標準條例第1條前段
，中華民國96年罪犯減刑條例第2條第1項第3款、第7條，判決如
主文。
本案經檢察官鄭富銘到庭執行職務。
中　　華　　民　　國　　96　　年　　 8　　月　　 3　　日
　　　　　　　　　刑事第十二庭審判長法　官   蔡永昌
　　　　　　　　　　　　　　　　　　法　官   王梅英
　　　　　　　　　　　　　　　　　　法　官   陳榮和
以上正本證明與原本無異。
如不服本判決，應於收受送達後十日內向本院提出上訴書狀，其
未敘述上訴之理由者並得於提起上訴後十日內向本院補提理由書
（均須按他造當事人之人數附繕本）。
                                    書記官   劉麗芬
中　　華　　民　　國　　96　　年　　 8　　月　　 6　　日
附錄本案論罪科刑法條全文：
刑法第210條
偽造、變造私文書，足以生損害於公眾或他人者，處五年以下有
期徒刑。
刑法第216條
行使第二百十條至第二百十五條之文書者，依偽造、變造文書或
登載不實事項或使登載不實事項之規定處斷。
刑法第220條
在紙上或物品上之文字、符號、圖畫、照像，依習慣或特約，足
以為表示其用意之證明者，關於本章及本章以外各罪，以文書論
。
錄音、錄影或電磁紀錄，藉機器或電腦之處理所顯示之聲音、影
像或符號，足以為表示其用意之證明者，亦同。
刑法第339條
意圖為自己或第三人不法之所有，以詐術使人將本人或第三人之
物交付者，處五年以下有期徒刑、拘役或科或併科一千元以下罰
金。
以前項方法得財產上不法之利益或使第三人得之者，亦同。
前二項之未遂犯罰之。
附表一：
（一）第一會：85年4月5日起至89年6月5日止，含會首計51名，
              每月4日在臺塑企業之出口組開標，每會20,000
              元，採內標制，底標2,500元（100元為一單位）
              。
（二）第二會：86年8月5日起至90年10月5日止，含會首計51名
              ，每月4日在臺塑企業之出口組開標，每會
              20,000元，採內標制，底標2,500元（100元為一
              單位）。
（三）第三會：88年4月5日起至92年2月5日止，含會首計51名，
              每月4日在臺塑企業之出口組開標，每會20,000
              元，採內標制，底標2,500元（100元為一單位）
              。
附表二：
（一） 冒名入會
┌─────┬────────┐
│ 會員編號 │會單所載名義人  │
├─────┼────────┤
│     5    │許錫煌          │
├─────┼────────┤
│     6    │杜春菊          │
├─────┼────────┤
│     8    │陳秀琴          │
├─────┼────────┤
│    27    │陳彩蓮          │
├─────┼────────┤
│    30    │蔡宙如          │
├─────┼────────┤
│    38    │林麗惠          │
├─────┼────────┤
│    40    │陳協棟          │
├─────┼────────┤
│    41    │陳淑芬          │
├─────┼────────┤
│    42    │張月寶          │
├─────┼────────┤
│    43    │李春媛          │
├─────┼────────┤
│    44    │丁庸鵬          │
├─────┼────────┤
│    46    │林麗鳳          │
├─────┼────────┤
│    47    │陳寶秀          │
└─────┴────────┘
（二）詐欺之金額：
┌──┬────┬────┬──────┬─────┬─────────┐
│編號│標    息│活會會員│ 標會名義   │標會之日期│ 詐欺活會會員金額 │
│    │        │應繳款項│（會員編號）│          │                  │
├──┼────┼────┼──────┼─────┼─────────┤
│  1 │5,800   │14,200元│丁庸鵬      │85.05.05  │14,200x35=497,000 │
│    │        │        │（44）      │          │                  │
├──┼────┼────┼──────┼─────┼─────────┤
│  2 │5,500   │14,500元│張月寶      │85.07.05  │14,500x34=493,000 │
│    │        │        │（42）      │          │                  │
├──┼────┼────┼──────┼─────┼─────────┤
│  3 │5,100   │14,900元│許錫煌      │85.08.05  │14,900x34=506,600 │
│    │        │        │（5）       │          │                  │
├──┼────┼────┼──────┼─────┼─────────┤
│  4 │4,600   │15,400元│陳淑芬      │85.09.05  │15,400x34=523,600 │
│    │        │        │（41）      │          │                  │
├──┼────┼────┼──────┼─────┼─────────┤
│  5 │4,800   │15,200元│杜香菊      │85.10.05  │15,200x34=516,800 │
│    │        │        │（6）       │          │                  │
├──┼────┼────┼──────┼─────┼─────────┤
│  6 │4,300   │15,700元│蔡宙如      │86.01.05  │15,700x32=502,400 │
│    │        │        │（30）      │          │                  │
├──┼────┼────┼──────┼─────┼─────────┤
│  7 │4,300   │15,700元│陳協棟      │86.02.05  │15,700x32=502,400 │
│    │        │        │（40）      │          │                  │
├──┼────┼────┼──────┼─────┼─────────┤
│  8 │4,300   │15,700元│陳寶秀      │86.03.05  │15,700x32=502,400 │
│    │        │        │（47）      │          │                  │
├──┼────┼────┼──────┼─────┼─────────┤
│  9 │4,300   │15,700元│李春媛      │86.04.05  │15,700x32=502,400 │
│    │        │        │（43）      │          │                  │
├──┼────┼────┼──────┼─────┼─────────┤
│ 10 │4,300   │15,700元│林麗鳳      │86.05.05  │15,700x32=502,400 │
│    │        │        │（46）      │          │                  │
├──┼────┼────┼──────┼─────┼─────────┤
│ 11 │4,500   │15,500元│陳彩蓮      │86.06.05  │15,500x32=496,000 │
│    │        │        │（27）      │          │                  │
├──┼────┼────┼──────┼─────┼─────────┤
│ 12 │4,100   │15,900元│林麗惠      │86.07.05  │15,900x32=508,800 │
│    │        │        │（38）      │          │                  │
├──┼────┼────┼──────┼─────┼─────────┤
│ 13 │4,100   │15,900元│彭永泉      │86.08.05  │15,900x32=508,800 │
│    │        │        │（34）      │          │                  │
├──┼────┼────┼──────┼─────┼─────────┤
│ 14 │4,500   │15,500元│陳秀琴      │86.12.05  │15,500x30=465,000 │
│    │        │        │（8）       │          │                  │
└──┴────┴────┴──────┴─────┴─────────┘
                                       合計：7,027,600元
附表三：
（一）冒名入會：
┌─────┬────────┐
│ 會員編號 │會單所載名義人  │
├─────┼────────┤
│    12    │陳淑芬          │
├─────┼────────┤
│    14    │陳協棟          │
├─────┼────────┤
│    15    │陳淑玲          │
├─────┼────────┤
│    16    │葉嘉莉          │
├─────┼────────┤
│    17    │葉嘉莉          │
├─────┼────────┤
│    30    │陳彩蓮          │
├─────┼────────┤
│    31    │林麗鳳          │
├─────┼────────┤
│    34    │陳寶秀          │
├─────┼────────┤
│    35    │何妙瑩          │
└─────┴────────┘
（二）詐欺之金額：
┌──┬────┬────┬──────┬─────┬─────────┐
│編號│標    息│活會會員│ 標會名義   │標會之日期│ 詐欺活會會員金額 │
│    │        │應繳款項│（會員編號）│          │                  │
├──┼────┼────┼──────┼─────┼─────────┤
│  1 │4,200   │15,800元│陳彩蓮      │86.10.05  │15,800x38=600,400 │
│    │        │        │（30）      │          │                  │
├──┼────┼────┼──────┼─────┼─────────┤
│  2 │4,100   │15,900元│陳協棟      │86.11.05  │15,900x38=604,200 │
│    │        │        │（14）      │          │                  │
├──┼────┼────┼──────┼─────┼─────────┤
│  3 │4,300   │15,700元│陳寶秀      │86.11.05  │15,700x38=596,600 │
│    │        │        │（34）      │          │                  │
├──┼────┼────┼──────┼─────┼─────────┤
│  4 │4,200   │15,800元│陳淑玲      │87.02.05  │15,800x37=584,600 │
│    │        │        │（15）      │          │                  │
├──┼────┼────┼──────┼─────┼─────────┤
│  5 │4,500   │15,500元│乙○○      │87.03.05  │15,500x37=573,500 │
│    │        │        │（13）      │          │                  │
├──┼────┼────┼──────┼─────┼─────────┤
│  6 │4,300   │15,700元│陳淑芬      │87.05.05  │15,700x36=565,200 │
│    │        │        │（12）      │          │                  │
├──┼────┼────┼──────┼─────┼─────────┤
│  7 │4,500   │15,500元│林麗鳳      │86.06.05  │15,500x36=558,000 │
│    │        │        │（31）      │          │                  │
├──┼────┼────┼──────┼─────┼─────────┤
│  8 │3,300   │16,700元│葉嘉莉      │87.12.05  │16,700x32=534,400 │
│    │        │        │（16）      │          │                  │
├──┼────┼────┼──────┼─────┼─────────┤
│  9 │4,100   │15,900元│葉嘉莉      │88.01.05  │15,900x32=508,800 │
│    │        │        │（17）      │          │                  │
├──┼────┼────┼──────┼─────┼─────────┤
│ 10 │4,500   │15,500元│陳三奇      │88.03.05  │15,500x21=325,500 │
│    │        │        │（47）      │          │                  │
├──┼────┼────┼──────┼─────┼─────────┤
│ 11 │4,300   │15,700元│王冠力      │88.04.05  │15,700x21=329,700 │
│    │        │        │（49）      │          │                  │
├──┼────┼────┼──────┼─────┼─────────┤
│ 12 │5,000   │15,000元│涂衛秀      │88.05.05  │15,000x21=315,000 │
│    │        │        │（40）      │          │                  │
├──┼────┼────┼──────┼─────┼─────────┤
│ 13 │4,600   │15,400元│陳宜伶      │88.06.05  │15,400x21=323,400 │
│    │        │        │（38）      │          │                  │
├──┼────┼────┼──────┼─────┼─────────┤
│ 14 │4,600   │15,400元│黃敏麗      │88.06.05  │15,400x21=323,400 │
│    │        │        │（37）      │          │                  │
├──┼────┼────┼──────┼─────┼─────────┤
│ 15 │4,100   │15,900元│孫秋愛      │88.09.05  │15,900x20=318,000 │
│    │        │        │（41）      │          │                  │
├──┼────┼────┼──────┼─────┼─────────┤
│ 16 │4,300   │15,700元│洪士人      │88.10.05  │15,700x20=314,000 │
│    │        │        │（44）      │          │                  │
├──┼────┼────┼──────┼─────┼─────────┤
│ 17 │4,100   │15,900元│林淑美      │88.12.05  │15,900x19=302,100 │
│    │        │        │（39）      │          │                  │
├──┼────┼────┼──────┼─────┼─────────┤
│ 18 │4,300   │15,700元│洪振山      │89.02.05  │15,700x18=282,600 │
│    │        │        │（46）      │          │                  │
├──┼────┼────┼──────┼─────┼─────────┤
│ 19 │4,300   │15,700元│王麒祥      │89.03.05  │15,700x18=282,600 │
│    │        │        │（50）      │          │                  │
└──┴────┴────┴──────┴─────┴─────────┘
                                       合計：8,242,000元
附表四：
（一）冒名入會：
┌─────┬────────┐
│ 會員編號 │會單所載名義人  │
├─────┼────────┤
│    11    │陳彩蓮          │
├─────┼────────┤
│    42    │林全德          │
├─────┼────────┤
│    50    │陳淑芬          │
└─────┴────────┘
（二）詐欺之金額：
┌──┬────┬────┬──────┬─────┬─────────┐
│編號│標    息│活會會員│ 標會名義   │標會之日期│ 詐欺活會會員金額 │
│    │        │應繳款項│（會員編號）│          │                  │
├──┼────┼────┼──────┼─────┼─────────┤
│  1 │5,000   │15,000元│陳彩蓮      │88.05.05  │15,000x46=690,000 │
│    │        │        │（11）      │          │                  │
├──┼────┼────┼──────┼─────┼─────────┤
│  2 │4,600   │15,400元│杜香菊      │88.08.05  │15,400x42=646,800 │
│    │        │        │（25）      │          │                  │
├──┼────┼────┼──────┼─────┼─────────┤
│  3 │4,300   │15,700元│陳淑芬      │88.09.05  │15,700x42=659,400 │
│    │        │        │（50）      │          │                  │
├──┼────┼────┼──────┼─────┼─────────┤
│  4 │4,300   │15,700元│杜香菊      │88.10.05  │15,700x42=659,400 │
│    │        │        │（24）      │          │                  │
├──┼────┼────┼──────┼─────┼─────────┤
│  5 │3,800   │16,200元│林全德      │88.11.05  │16,200x42=680,400 │
│    │        │        │（42）      │          │                  │
└──┴────┴────┴──────┴─────┴─────────┘
                                       合計：3,336,000元
